【裁判字號】    99,簡上,11
【裁判日期】    990427
【裁判案由】    分割共有物
【裁判全文】
臺灣嘉義地方法院民事判決              99年度簡上字第11號
上  訴  人  丙○○
訴訟代理人  乙○○
視      同
上  訴  人  戊○○
            己○○
            庚○○
            辛○○
被  上訴人  丁○○
訴訟代理人  甲○○
上列當事人間分割共有物事件，上訴人對於民國98年11月25日本
院朴子簡易庭民國98年度朴簡字第118號第一審判決提起上訴，
本院於民國99年4月14日言詞辯論終結，判決如下：
  主  文
上訴駁回。
第二審訴訟費用由上訴人負擔。
  事實及理由
一按分割共有物之訴為必要共同訴訟，其訴訟標的對於各共有人
  必須合一確定，本件雖僅上訴人丙○○提起上訴，但其在原審
  同造之其餘被告，仍應予列為視同上訴人。又視為上訴人戊○○、庚○○、辛○○未於言詞辯論期日到場，核無民事訴訟法
  第386條各款所列情形，爰依被上訴人聲請，由其一造辯論而
  為判決。
二被上訴人起訴主張：坐落嘉義縣鹿草鄉○○段276號土地，面
  積887平方公尺（下稱系爭土地），為兩造共有，被上訴人及
  視同上訴人戊○○、己○○應有部分各24分之5、上訴人丙○○應有部分6分之1、視同上訴人庚○○、辛○○應有部分各48
  分之5。兩造對於系爭土地並無不得分割之約定，且系爭土地
  並無不能或約定不分割之情形，因兩造就分割方法各有主張，
  未能達成分割之協議。為此，爰依民法第824條第2項規定，提
  起本件訴訟。聲明：(一)兩造共有系爭土地應予分割，分割方案
  如附圖一所示，代號(1)面積0.0141公頃分歸己○○取得、代號
  (2)面積0.0282公頃分歸被上訴人及戊○○取得、代號(3)面積0.
  014公頃分歸庚○○及辛○○取得、代號(4)面積0.0113公頃分
  歸丙○○取得、代號(5)面積0.0211公頃分歸兩造共同取得，並
  按原應有部分之比例保持共有。被上訴人於本院補稱：附圖二
  使用現況圖之系爭土地與272號土地地籍線偏向系爭土地2.2公
  尺，因附圖二代號7面積0.0075公頃，代號9面積也應該有0.00
  75公頃，故主張有偏向系爭土地2.2公尺，又附圖二現況圖代
  號7面積比代號9面積少，但實際代號9比代號7面積少，且代號
  6、7建物界線畫在建物牆壁上，應留防火巷。依71年8月26日
  覺書第2點約定，上訴人應負擔道路之8分之4，上訴人只負擔
  附圖一代號5面積之6分之1並不合理，因上訴人所有272號土地
  也會從代號5道路出入。上訴人主張附圖三方案之代號7道路應
  該要有5公尺，但如此會拆到代號1建物，且附圖三代號5已有
  臨路，何需再留代號5道路，且此方案會拆到被上訴人及己○○之建物，不同意上訴人主張之附圖三方案等語。
三上訴人則以：希望原有建物不要被破壞，每人之土地可集中
  ，伊希望路留在中間，左右兩邊伊的房子都不要拆，如依丁案
  即附圖一方案，代號(5)部分會拆壞272號土地內張新發及上訴
  人之房屋等語。於本院補充稱：上訴人於原審已提出依附圖三
  方案分割，因上訴人年逾8旬，耳朵不好，於原審不知被上訴
  人主張為何，才會同意被上訴人之方案，如採附圖一方案，會
  拆到附圖二現況圖代號9建物，因代號9建物與272號土地上建
  物相鄰，也會傷到272號土地上建物及代號8建物，亦與全體共
  有人於71年8月26日所簽定覺書協議方案不符，且會拆到公廳
  ，且辛○○、庚○○進出有問題，為此聲明上訴。聲明：(一)原
  判決廢棄。(二)系爭土地依附圖三方案分割。
四視同上訴人己○○則稱：只要被上訴人與上訴人談好就好，如
  談不攏，伊比較同意附圖一方案，附圖三方案留2條路，伊不
  想留2條路，且伊房屋旁之道路不足5米寬等語。並於本院補充
  稱：如何留路，伊沒意見，但除非大家都拆到房子，不要只拆
  伊的房子等語。
五本院之判斷：
(一)按分割共有物乃為消滅物之共有狀態，以利土地之融通及增進
  經濟效益，是除法令另有規定，因物之使用目的不能分割，或
  契約訂有不分割之期限，否則各共有人得隨時請求分割共有物
  ，此觀諸民法第823條第1項規定自明。經查，系爭土地為兩造
  所共有，被上訴人及視同上訴人戊○○、己○○應有部分各24
  分之5、上訴人丙○○應有部分6分之1、視同上訴人庚○○、
  辛○○應有部分各48分之5，有土地登記謄本在卷可稽，又系
  爭土地並無不能分割之原因，兩造亦無不分割之約定，是被上
  訴人依前揭規定，本於上開土地共有人地位訴請裁判分割，即
  屬有據。
(二)再按分割之方法，不能協議決定者，法院得因任何共有人之聲
  請，以原物分配於各共有人，或變賣共有物，以價金分配於各
  共有人，或以原物一部分分配於共有人，他部分變賣，以價金
  分配於各共有人。以原物為分配時，因共有人之利益或其他必
  要情形，得就共有物之一部分仍維持共有。民法第824條第2項
  、4項定有明文。另分割方法，法院除可自由裁量，亦應參酌
  當事人之聲明、共有物之性質、使用現況、價格、經濟效用及
  全體共有人之利益等因素，而為適當之分配，要以維持全體共
  有人之公平為標準。
(三)本院審酌下列因素，認兩造分得位置以附圖一方案為適當：
1.系爭土地使用現況如附圖二所示，代號1為磚木造住房為被上
  訴人之父使用、代號2為RC磚造住房、代號3為鐵厝倉庫原均為
  被上訴人與戊○○使用，現為被上訴人使用；代號9、1 0、12
  均為磚木造住房，均為上訴人使用；代號3為磚木造住房、代
  號4為鐵厝倉庫，均為己○○使用；代號8為公廳，為上訴人、
  辛○○、庚○○使用；代號6、11為空地；代號7為磚木造住房
  ，為辛○○、庚○○使用等情，業據原審勘驗屬實，製有勘驗
  筆錄、照片及附圖二在卷可稽（見原審卷第27頁、第36頁、第
  41頁、第56頁、第57頁），並據被上訴人訴訟代理人即被上訴
  人與戊○○之父甲○○到庭陳述無訛（見本院卷第28頁），又
  系爭土地如附圖二現況圖所示南側、西側均有臨路，亦經本院
  會同地政機關勘驗屬實，並有照片可稽（見本院卷第44頁、第
  48頁、第49頁），應堪採認。另庚○○、辛○○同意分割後繼
  續維持共有，亦據其等陳明無訛（見原審卷第148頁）。依附
  圖一所示，將代號1面積0.0141公頃分歸己○○所有；代號2面
  積0.0282公頃分歸被上訴人、戊○○共同取得，並按原有應有
  部分比例維持共有；代號3面積0.014公頃分歸辛○○、庚○○
  共同取得，並按原有應有部分比例維持共有；代號4面積0.011
  3公頃分歸上訴人所有；代號5面積0.0211公頃作為道路使用，
  並由各共有人按應有部分比例負擔面積，按應有部分比例維持
  共有。依此分割結果，將附圖二使用現況圖所示代號3、4住房
  分歸其使用人己○○所有；代號2、5之住房、倉庫分歸其使用
  人即被上訴人、戊○○所有；代號7、8住房、公廳分歸其使用
  人辛○○、庚○○所有，均使上開地上物所在土地分歸各建物
  使用人取得，可免於土地利用關係趨於複雜。且因系爭土地地
  目建，使用地類別為乙種建築用地，有土地登記謄本可證，分
  割後之土地自以能合法建築使用者為適當，再依嘉義縣建築管
  理自治條例第7條第3款規定：建築基地與建築線接連部分之最
  小寬度，以私設通路連接建築線者，其寬度不得小於建築技術
  規則所定私設通路之最小寬度；又基地應與建築線相連接，其
  連接部份之最小長度應在2公尺以上。基地內私設通路之長度
  大於20公尺，其寬度不得小於為5公尺，建築技術規則建築設
  計施工編第2條亦定有明文。依附圖一之比例尺換算結果，系
  爭土地上如附圖代號5長度逾20公尺，代號5寬度5公尺，符合
  上開私設通道寬度應為5公尺之規定，應屬適當。且己○○分
  得位置得經由西側道路對外交通、上訴人分得位置臨南側道路
  及附圖一代號5巷道可對外交通，其餘共有人得經由附圖一代
  號5巷道連接南側道路對外交通。另上開共有人分得位置之面
  積，符合各共有人應有部分比例面積扣除分擔附圖一代號5道
  路位置面積後之面積，亦符公平。綜上，依附圖一方案分割，
  應屬妥適。
2.上訴人雖陳稱：依附圖一方案代號5道路會拆壞272號土地內張
  新發及上訴人之房屋，且因附圖二現況圖代號9建物與272號土
  地上建物相鄰，也會傷到272號土地上建物及代號8建物，亦與
  全體共有人於71年8月26日所簽定覺書協議方案不符，且會拆
  到公廳，辛○○、庚○○進出有問題，主張依附圖三方案分割
  等語。然查：依附圖一所示分割結果，附圖二現況圖代號8公
  廳全部分歸辛○○、庚○○所有，此觀諸附圖一方案與附圖二
  使用現況套繪圖甚明（見原審卷第111頁），是將附圖二代號8
  公廳分歸其部分使用人，核與其使用現況大致相符，並不會拆
  到公廳。依被上訴人所主張附圖三分割結果，留設附圖三代號
  7 、5為通道，然附圖三代號4、6已直接臨系爭土地南側道路
  ，附圖三代號3則可經由留設之代號7道路通行西側道路，自無
  再留代號5道路之必要，且徒增加全體共有人負擔道路之面積
  ，減少可利用面積，自非適當。又附圖三代號3分歸辛○○、
  庚○○所有，如此將上訴人所有附圖二代號9、部分代號10住
  房分歸辛○○、庚○○所有，亦有卷附附圖三與附圖一使用現
  況套繪圖可佐（見原審卷第93-1、93-2頁），使使用關係趨於
  複雜，亦非妥適。再者，卷附71年8月26日覺書（見原審卷第
  54頁、第55頁，下稱系爭覺書）係約定上訴人仳鄰之277號土
  地交換使用及留設供被上訴人、戊○○出入使用之協議，並非
  分割之協議，且依系爭覺書內容，各共有人分管使用位置亦不
  明確，縱可認係分管協議，然於本件裁判上分割共有土地時，
  並非必須完全依分管契約為分割（最高法院85年度臺上字第53
  號判決亦同此旨），是上訴人前揭主張，尚難憑採。
3.被上訴人固主張：因附圖二使用現況圖代號7面積0.0075公頃
  ，代號9面積也應該有0.0075公頃，故主張272號地籍線有偏向
  系爭土地2.2公尺。又附圖二現況圖代號7面積比代號9面積少
  ，但實際代號9比代號7面積少，且代號6、7建物界線畫在建物
  牆壁上，應留防火巷。依系爭覺書第2點約定，上訴人應負擔
  道路之8分之4，上訴人只負擔附圖一代號5面積之6分之1並不
  合理，因上訴人所有272號土地也會從代號5道路出入等語。然
  查：附圖二現況圖各面積係水上地政測量員以地籍圖之地籍線
  為據繪製，且代號7、9之面積係依現況建物坐落系爭土地之位
  置繪製及計算面積，另代號6空地與7住房之界線係以代號7住
  房之滴水線為界等情，業據水上地政測量員於本院勘驗時陳述
  無訛（見本院卷第44頁、第45頁），尚無不合，被上訴人前揭
  主張，尚難憑採。另附圖一代號5道路係供全體共有人使用，
  由共有人依系爭土地應有部分之比例負擔面積，尚符公平。至
  覺書第2點雖約定由上訴人負擔出入路之8分之4，然該覺書約
  定之出入路與附圖一代號5並不相符，且本件分割並不受該覺
  書約定拘束，亦如前述，另上訴人所有272號土地是否經由附
  圖一代號5出入，要屬另一問題，故被上訴人此部分主張，尚
  屬無據。
六綜上，被上訴人為系爭土地之共有人，系爭土地復查無因法令
  規定、使用目的不能分割或契約訂有不能分割期限等情事，又
  本院審酌系爭土地之條件、使用現狀、整體利用之效益、各共
  有人之利益、兩造所提分割方案之優劣及兩造之意願等情，認
  系爭土地依附圖一所示分割方案分割，較為適當。原審判決依
  附圖一所示分割，於法並無違誤，上訴人上訴意旨指摘原判決
  不當，求予廢棄改判，為無理由，應駁回其上訴。
七本件事證已臻明確，兩造其餘攻擊、防禦方法，經本院審酌後
  ，核與本件判決結果不生影響，爰不逐一論述，附此敘明。
八據上論結，本件上訴為無理由，依民事訴訟法第436條之1第3
  項、第449條第1項、第385條第1項前段、第78條規定判決如主
  文。
中    華    民    國     99    年    4    月    27    日
                    民事第三庭  審判長法  官  黃茂宏
                                      法  官  洪嘉蘭
                                      法  官  蘇雅慧
正本係照原本作成。
本判決不得上訴。
中    華    民    國     99    年    4    月    27    日
                                      書記官  劉昀匊

司法院資訊處製作；財團法人民間司法改革基金會備份。
